【裁判字號】    98,重上,510
【裁判日期】    990526
【裁判案由】    確認抵押權存在
【裁判全文】
臺灣高等法院民事判決                 98年度重上字第510號
上  訴  人  永豐商業銀行股份有限公司
法定代理人  戊○○
訴訟代理人  甲○○
            己○○
            丁○○
被  上訴人  壬○○
訴訟代理人  羅明通律師
            王子文律師
上列當事人間確認抵押權存在事件，上訴人對於中華民國98年8
月12日臺灣板橋地方法院98年度重訴字第146號第一審判決提起
上訴，本院於99年5月12日言詞辯論終結，判決如下：
    主      文
上訴駁回。
第二審訴訟費用由上訴人負擔。
    事實及理由
壹、程序部分：
    查上訴人之法定代理人於訴訟中由蔡友才變更為戊○○，有
    公司登記資料登記表附卷可稽（見本院卷第151 頁），茲由
    戊○○聲明承受訴訟，核無不合，應予准許。
貳、實體部分：
一上訴人主張：
(一)上訴人於民國95年8 月7日借款新臺幣（下同）600萬元予訴外
  人久彰企業股份有限公司（下稱久彰公司），並約定由久彰公
  司之負責人辛○○提供其所有之臺北縣深坑鄉○○路43號3 樓
  房屋及其基地為前開借款債權之擔保，為上訴人設定第二順位
  抵押權。然上訴人於辦理辛○○前開抵押權設定登記之際，發
  現該不動產已先設定第二順位抵押權予訴外人陳洪秀花，上訴
  人為加強上開借款之擔保，乃徵得被上訴人同意，以其所有建
  物即門牌號碼臺北縣板橋市○○路260巷48之2號房屋，及其基
  地即板橋市○○段2358 地號土地（面積104平方公尺，所有權
  應有部分3分之1）（下稱丙○○○○），於95年8 月10日設定
  登記本金最高限額600萬元、存續期間自95年8月9日起至135年
  8月8日止之第二順位抵押權（下稱系爭抵押權）予上訴人，藉
  以取代辛○○原先承諾提供之不動產抵押權設定義務，以擔保
  久彰公司對於上訴人之借款。
(二)按庚○○○○○○與一般抵押權不同，其所擔保之債權不以登
  記者為限，若就抵押權人提出之文件為形式上審查，確有擔保
  之債權存在，亦非不得為庚○○○○○○之效力所及（最高法
  院71 年台抗字第306號判例反面意旨參照）。又當事人約定設
  定不動產抵押權之債權契約，並非要式行為，如雙方當事人就
  設定庚○○○○○○已達成合意，即已形成設定庚○○○○○
  ○之債權契約，同意設定庚○○○○○○之一方自應負使他方
  取得該庚○○○○○○之義務（最高法院66年台上字第1097號
  、70年台上字第453 號判例意旨參照）。因此，若兩造就丙○
  ○○○有設定庚○○○○○○之合意，該抵押權契約即有效存
  在，不因未登記而受到影響。再依證人乙○○及辛○○之證言
  可知，被上訴人係為擔保辛○○之生意而提供丙○○○○供擔
  保，且辛○○明知丙○○○○係為擔保久彰公司之債務，被上
  訴人基於其與辛○○之姊弟關係，就設定抵押權之部分授權辛
  ○○處理，被上訴人如未證明其已明確向乙○○表示丙○○○
  ○之擔保範圍僅限於辛○○之個人債務，依民法第107 條規定
  及最高法院52年台上字第3529號判例意旨，即不得以該代理權
  之限制對抗善意之第三人乙○○。是被上訴人顯有與上訴人設
  定不動產抵押權之債權契約之合意。
(三)被上訴人於本院97年度重上字第363 號案件所提民事答辯狀自
  承：「不動產設定抵押之原因，係因辛○○告知被上訴人壬○
  ○『單筆借款』需增加物保，被上訴人壬○○始提供丙○○○
  ○供上訴人設定庚○○○○○○為新台幣600 萬元。」，已自
  認系爭抵押權並非為擔保被上訴人本人之借款而設定。而參酌
  久彰公司向上訴人借貸金額共計600 萬元，與系爭抵押權擔保
  之金額及原本辛○○為擔保久彰公司之債務所提出之不動產擔
  保金額均相同；被上訴人簽訂系爭抵押權設定申請書之日期，
  僅係在辛○○簽訂不動產抵押權設定申請書後3 日，及辛○○
  為久彰公司申請借款撥貸後3 日，日期相當接近；暨久彰公司
  授信流程處理記錄性質上類似電子郵件，較諸電子郵件更具有
  證據價值，而系爭久彰公司授信流程處理記錄載明借戶為「久
  彰企業股份有限公司」、「負責人深坑不動產應提供本行設定
  二胎600 萬以上為條件，以加強擔保，並請保人壬○○不動產
  勸誘比照辦理。」及「同意壬○○板橋不動產定二胎600 萬取
  代負責人之不動產。」等情，足證被上訴人提供丙○○○○係
  為取代原本辛○○提供之不動產，以擔保久彰公司之債務。
(四)退步言之，被上訴人自認丙○○○○係擔保辛○○之借款，而
  辛○○為久彰公司之連帶保證人，被上訴人依常理應會確認辛
  ○○之狀況而得知其為久彰公司之連帶保證人，是被上訴人明
  知上情，而仍願提供丙○○○○予上訴人設定系爭抵押權以擔
  保辛○○之債務，應可認已間接同意以丙○○○○擔保久彰公
  司對於上訴人之債務。又在銀行實務上，如被上訴人僅係為自
  己債務而提供丙○○○○設定庚○○○○○○，上訴人應會與
  被上訴人直接簽訂借款撥貸書及綜合授信約定書，惟被上訴人
  並未與上訴人簽訂此類契約，亦未曾向上訴人借款，自銀行運
  作流程所得專業之經驗法則，難認被上訴人與上訴人間有消費
  借貸關係存在，亦難證明被上訴人僅係為自己之債務而設定系
  爭抵押權。
(五)依上訴人之認知，被上訴人係自願提供丙○○○○擔保久彰公
  司對於上訴人之債務，自無意思表示有錯誤之情形，上訴人自
  不必撤銷其意思表示。而被上訴人於原審98年9 月22日所提民
  事答辯狀辯稱：「所擔保債務亦為『壬○○』之債務…僅擔保
  被上訴人自己之債務」，於本院卻辯稱：「被上訴人認知就『
  辛○○』的借款擔保…」，所辯前後反覆，顯係為脫免本案應
  負擔之義務等語（原審判決駁回上訴人之請求，上訴人不服，
  提起上訴），並上訴聲明：1.原判決廢棄；2.確認上訴人就被
  上訴人所有丙○○○○，於95年8 月10日設定系爭抵押權之效
  力及於久彰公司與上訴人之債務。
二被上訴人則以：
(一)抵押權係不動產物權，非經登記，不生效力，抵押權人僅能依
  登記之內容行使其權利，而依丙○○○○登記謄本所示，久彰
  公司並未登記為債務人，上訴人雖主張系爭抵押權登記錯誤，
  系爭抵押權之實際債務人為久彰公司，然上訴人並未撤銷前開
  錯誤之意思表示，且已逾民法第90條所定1 年除斥期間，足見
  上訴人之請求並不足採。
(二)系爭抵押權設定契約書所列義務人兼債務人均為被上訴人，所
  擔保債務為被上訴人之債務，並非久彰公司之債務，且系爭抵
  押權設定契約書之其他特約事項書亦載明：「為擔保債務人壬
  ○○對貴行在本抵押權設定書所訂期限及最高限額以內…之借
  款、票據、墊款、保證、損害賠償等」等語，被上訴人亦僅於
  「立抵押權設定契約書人」及「債務人」欄簽名，「連帶保證
  人」欄則空白，足證被上訴人僅擔保自己之債務，並未擔保久
  彰公司之債務甚明。
(三)上訴人雖以被上訴人於本院97年度重上字第363 號案件所提答
  辯狀之內容，主張被上訴人自承同意擔保久彰公司之債務，惟
  依該答辯狀內容所示，充其量僅涉及內心之動機，並非上訴人
  與被上訴人合意之內容，況被上訴人係認知就辛○○之借款提
  供擔保，與上訴人本件請求係針對久彰公司之借款係屬二事，
  兩造認知並未「合致」。又證人乙○○之證言前後反覆、矛盾
  ，刻意迴避對其不利之事項，且自承與本案有利害關係，所證
  自不足採，而辛○○證稱當時並未提及由被上訴人擔任久彰公
  司之物上保證人，足見被上訴人當時不知所保證者為久彰公司
  之債務。再觀被上訴人簽署系爭抵押權設定契約書時，契約書
  尚無記載，乙○○就此證稱係因當時不知要提供何項不動產供
  擔保，益證被上訴人當時並未授權於系爭抵押權設定契約書抵
  押債務人欄填寫久彰公司之情事。況上訴人前以被上訴人為連
  帶保證人為由，訴請被上訴人就久彰公司對上訴人之債務負連
  帶保證責任，經臺灣臺北地方法院（下稱臺北地院）95年度重
  訴字第1398號及本院97年度重上字第363 號判決認定被上訴人
  並未同意擔任久彰公司之連帶保證人。另上訴人提出之授信合
  約書、同意書、不動產次順位抵押設定申請書（下稱系爭抵押
  設定申請書）均非被上訴人簽署之文書，自無從以其內容對被
  上訴人主張，而系爭抵押權設定契約書之債務人欄並未記載久
  彰公司，上訴人對久彰公司之債權自不在系爭抵押權擔保範圍
  內，上訴人之請求已超出登記內容，顯然無據。
(四)上訴人所引最高法院70年台上字第453 號判例，係以當事人間
  除設定抵押權之物權契約外，另有債權契約之約定為前提，然
  上訴人主張被上訴人為久彰公司連帶保證之債權契約一節，業
  經前開判決駁回確定在案，足見兩造就上訴人對久彰公司之債
  權，並未成立任何債之關係。又上訴人雖援引最高法院66年台
  上字第1097號判例，主張上訴人與被上訴人間有成立庚○○○
  ○○○契約之合意，惟該判例所謂設定契約，係指物權契約，
  無從佐證兩造除物權契約外，另行成立債權契約，況系爭抵押
  權設定契約書所載債務人為壬○○，並未及於上訴人對久彰公
  司之債權，上訴人主張登記義務人與實際真意不符，並據以請
  求確認系爭抵押權之效力及於未經設定登記之久彰公司，自屬
  無據等語，資為抗辯，並答辯聲明：上訴駁回。
三查被上訴人為丙○○○○之所有權人，於95年8 月10日將該不
  動產設定系爭抵押權予上訴人，嗣上訴人以久彰公司曾於93年
  7月起陸續向其借款計2,200萬元，被上訴人為連帶保證人，依
  連帶保證之法律關係，請求被上訴人負連帶保證責任之清償責
  任，惟經臺北地院95年度重訴字1398號、本院97年度重上字36
  3 號判決，以上訴人未能舉證證明被上訴人為久彰公司之連帶
  保證人為由，駁回上訴人之請求等情，有系爭抵押權設定契約
  書、丙○○○○登記謄本、判決等件附卷可稽（見原審卷第16
  至22、27至34頁），且為兩造所不爭執，並經本院調取臺北地
  院95年度重訴字1398號民事全卷核閱屬實，自堪信為真實。上
  訴人主張：被上訴人提供丙○○○○係為擔保久彰公司之債務
  ，兩造有以系爭抵押權擔保久彰公司與上訴人間之債務之合意
  ，系爭抵押權之效力及於久彰公司與上訴人間之債務等語，為
  被上訴人所否認，被上訴人並以前開情詞置辯。是本件之爭點
  厥為：兩造是否有以系爭抵押權擔保久彰公司與上訴人間債務
  之合意，及系爭抵押權之效力是否及於久彰公司與上訴人間之
  債務？茲分述如下。
四按確認法律關係之訴，非原告有即受確認判決之法律上利益者
  ，不得提起之，民事訴訟法第247條第1項定有明文。而所謂有
  即受確認判決之法律上利益，係指法律關係之存否不明確，原
  告主觀上認其在法律上之地位有不安之狀態存在，且此種不安
  之狀態，能以確認判決將之除去者而言，故確認法律關係成立
  或不成立之訴，苟具備前開要件，即得謂有即受確認判決之法
  律上利益（最高法院42年台上字第1031號、52年台上字第1237
  號、52年台上字第1240號判例參照）。查上訴人主張：兩造有
  以系爭抵押權擔保久彰公司與上訴人間債務之合意，系爭抵押
  權之效力及於久彰公司與上訴人間之債務等語，為被上訴人所
  否認，則兩造是否有以系爭抵押權擔保久彰公司與上訴人間債
  務之合意，及系爭抵押權擔保之效力是否及於久彰公司與上訴
  人間之債務，已影響上訴人之權益，致上訴人在法律上之地位
  及權利有不安之狀態存在，揆諸上開說明，上訴人即有受確認
  判決之法律上利益。
五次按當事人主張有利於己之事實者，就其事實有舉證之責任，
  但法律別有規定，或依其情形顯失公平者，不在此限，民事訴
  訟法第277 條定有明文。又民事訴訟如係由原告主張權利者，
  應先由原告負舉證之責，若原告先不能舉證，以證實自己主張
  之事實為真實，則被告就其抗辯事實即令不能舉證，或其所舉
  證據尚有疵累，亦應駁回原告之請求（最高法院17年上字第91
  7 號判例參照）。上訴人主張：被上訴人提供丙○○○○係為
  擔保久彰公司之債務，兩造有以系爭抵押權擔保久彰公司與上
  訴人間債務之合意，系爭抵押權之效力及於久彰公司與上訴人
  間之債務等語，既為被上訴人所否認，揆諸前開說明，上訴人
  對於上開有利於己之事實，自應負舉證責任。
六末案解釋契約，固須探求當事人立約時之真意，不能拘泥於契
  約之文字，但契約文字業已表示當事人真意，無須別事探求者
  ，即不得反捨契約文字而更為曲解（最高法院17年上字第1118
  號判例參照）。又稱庚○○○○○○者，謂債務人或第三人提
  供其不動產為擔保，就債權人對債務人一定範圍內之不特定債
  權，在最高限額內設定之抵押權，96年3 月28日修正公布民法
  第881條之1第1項定有明文；上開民法第881條之1第1項規定，
  於民法物權編修正施行前設定之庚○○○○○○，亦適用之，
  98年1 月23日修正公布民法物權編施行法第17條亦有明定。再
  庚○○○○○○所擔保之債權，其種類及範圍，屬於抵押權之
  內容，依法應經登記，始生物權之效力，但如因內容過於冗長
  ，登記簿所列各欄篇幅不能容納記載，可以附件記載，作為登
  記簿之一部分（最高法院84年台上字第1967號判例參照）。故
  關於庚○○○○○○所擔保之債權，如未記載於登記簿，則須
  於聲請登記時提出視為登記簿附件之庚○○○○○○設定契約
  書，有該項債權之記載者，始為抵押權效力所及，若於登記簿
  及庚○○○○○○設定契約書均未記載者，即非抵押權所擔保
  之債權，應非抵押權效力所及。經查：
(一)證人乙○○雖證稱：在洽談系爭抵押權設定時，伊有與辛○○
  、被上訴人談到系爭抵押權是要擔保久彰公司之債務云云（見
  本院卷第182頁，99年4月20日準備程序筆錄），惟為被上訴人
  所否認，本院參酌證人乙○○為上訴人之襄理，及證人乙○○
  自承：伊已因被上訴人未在系爭授信約定書上簽名一事，為上
  訴人懲處，本件如果敗訴，伊可能會再受上訴人懲處云云等情
  （見同上筆錄），足見證人乙○○就本件訴訟之勝敗有利害關
  係，上開證言恐有偏頗之虞，尚難遽信。
(二)又證人乙○○填載之系爭抵押設定申請書記載系爭抵押設定之
  「戶名（債務人）」及「提供人」均為被上訴人；再系爭抵押
  權設定契約書載明被上訴人係「義務人兼債務人」，系爭抵押
  權設定契約書所附其他特約事項書亦記載：「立抵押權設定契
  約書人…為擔保債務人壬○○對貴行（即上訴人）在本抵押權
  設定契約書所定期限及最高限額以內，…之借款、票據、墊款
  、保證、損害賠償等…以及其他一切債務及其利息、遲延利息
  、違約金、實行抵押權費用以及因債務不履行而發生之全部損
  害賠償之清償起見，特將前開所有不動產…設定抵押權予貴行
  ，…」等語，被上訴人並於其他特約事項書簽名欄之「立抵押
  權設定契約書人」、「債務人」下方簽章；另系爭土地及建築
  改良物登記簿謄本、他項權利證明書亦記載系爭抵押權之設定
  義務人及債務人均為被上訴人等情，為上訴人所不爭執，並有
  系爭抵押設定申請書、抵押權設定契約書及所附其他特約事項
  書、土地及建築改良物登記簿謄本、他項權利證明書等件附卷
  可稽（見臺北地院98年度審重訴字第236號卷第25、26、28、2
  9、32、34 頁），是通觀上開契約及登記之文義，系爭抵押權
  所擔保之債務為被上訴人對於上訴人之債務，並不包括久彰公
  司對於上訴人之債務，其契約文字甚為明確，業已表示兩造之
  真意，揆諸前開說明，久彰公司對於上訴人之債務即非系爭抵
  押權所擔保之債務，非該抵押權效力所及，堪以認定。
(三)證人乙○○證稱：系爭抵押權之設定手續係由伊辦理，95年 8
  月7日撥款600萬元予久彰公司時，上訴人分行經理批准之條件
  是要辛○○另外提供其所有台北縣深坑鄉不動產設定第二順位
  抵押權，伊在當日打電話給辛○○，辛○○表示同意，並傳真
  1 張同意設定抵押權之文件給伊，伊即在當日下午打電話給伊
  所屬經辦人員，將款項撥給久彰公司，嗣辛○○表示無法提供
  上開台北縣深坑鄉不動產給上訴人擔保，伊乃請他找保證人壬
  ○○提供不動產設定抵押權，辛○○同意，並表示要打電話給
  壬○○，辛○○打電話給壬○○時，伊不在場，辛○○後來打
  電話給伊，要伊去久彰公司當面向壬○○解釋，因為伊是違規
  撥款，而且也要對伊經理負責，故伊又到久彰公司辛○○的辦
  公室，與壬○○、辛○○一起洽談設定系爭抵押權之事，壬○
  ○後來有同意設定抵押權，並把丙○○○○權狀正本交給伊去
  辦理設定手續，由伊填寫系爭抵押設定申請書，系爭抵押權設
  定契約書則是交由代書去處理，代書係按系爭抵押設定申請書
  之內容來辦理系爭抵押權設定手續，而依上訴人內規，保證人
  提供不動產擔保時，其抵押權設定契約書可記載擔保主債務人
  之債務，亦可記載擔保保證人本人之債務，以系爭抵押權設定
  之手續觀之，因為當時壬○○已經有簽訂1 份授信約定書，伊
  當時在系爭抵押設定申請書之債務人戶名欄記載債務人是壬○
  ○或是久彰公司，均未違反上訴人內規，而系爭抵押設定申請
  書有經過主管同意，伊是照主管在簽呈上之批示來填寫系爭抵
  押設定申請書，當時未想到擔保債務人之問題，後來承辦人在
  處理系爭抵押權設定文件時，亦按照系爭抵押設定申請書上債
  務人之記載來處理，當時因為時間緊迫，大家都沒有想到這麼
  多問題等語（見本院卷第181、182、184、185頁，99年4 月20
  日準備程序筆錄），證人辛○○亦證稱：伊在電話中請壬○○
  提供不動產擔保時，並未告訴壬○○是要擔保久彰公司之債務
  ，伊只是表示急著用款，請她幫忙提供擔保品，當時她不清楚
  是要幫那一筆債務，乙○○到伊公司辦公室與伊、壬○○洽談
  系爭抵押權之事時，只有談1、20 分鐘，並未談到系爭抵押權
  要擔保何人之債務，伊不清楚乙○○有無告訴壬○○要擔保那
  一筆債務，亦未看過系爭抵押權設定契約書等語（見本院卷第
  182、183頁，99年4 月20日準備程序筆錄），本院綜觀上開證
  言，並參酌被上訴人辯稱：當時辛○○在電話中拜託伊提供擔
  保品，所以伊就將丙○○○○提供給他去設定第二順位抵押權
  ，而乙○○於95年8月9日與伊、辛○○在久彰公司洽談不到10
  分鐘，當時伊不知乙○○為上訴人之員工，只覺得她很急，以
  為她是地下錢莊的人，嗣乙○○在久彰公司將系爭抵押權設定
  契約書交給伊簽名時，契約書之內容尚未記載等語（見本院卷
  第184、185頁，99年4 月20日準備程序筆錄），暨前開系爭抵
  押設定申請書、抵押權設定契約書及所附其他特約事項書、土
  地及建築改良物登記簿謄本、他項權利證明書之記載，認上訴
  人尚無法證明兩造就以系爭抵押權擔保久彰公司與上訴人間之
  債務一節已達意思表示合致而成立契約。是上訴人主張：兩造
  係合意以系爭抵押權擔保久彰公司與上訴人間之債務，且辛○
  ○明知丙○○○○係為擔保久彰公司之債務，被上訴人基於與
  辛○○之姊弟關係，就設定抵押權之部分授權辛○○處理，被
  上訴人如未證明其已明確向乙○○表示丙○○○○之擔保範圍
  僅限於辛○○之個人債務，即不得以該代理權之限制對抗善意
  第三人乙○○云云，自非可採。
(四)上訴人雖又主張：久彰公司向上訴人借貸金額共計600 萬元，
  與系爭抵押權擔保之金額及原本辛○○為擔保久彰公司之債務
  所提出之不動產擔保金額均相同；再被上訴人簽訂系爭抵押權
  設定申請書之日期，僅係在辛○○簽訂不動產抵押權設定申請
  書後3日，及辛○○為久彰公司申請借款撥貸後3日，日期相當
  接近；另久彰公司授信流程處理記錄載明借戶為「久彰企業股
  份有限公司」、「負責人深坑不動產應提供本行設定二胎 600
  萬以上為條件，以加強擔保，並請保人壬○○不動產勸誘比照
  辦理」及「同意壬○○板橋不動產定二胎600 萬取代負責人之
  不動產」等語，足證被上訴人提供丙○○○○係為取代原本辛
  ○○提供之不動產，以擔保久彰公司之債務云云，惟查久彰公
  司授信流程資料查詢記錄係上訴人決定授信與否之內部文件，
  尚難據此認定兩造有以系爭抵押權擔保久彰公司與上訴人間債
  務之合意。又久彰公司向上訴人借貸金額，與系爭抵押權擔保
  之金額及原本辛○○為擔保久彰公司之債務所提出之不動產擔
  保金額是否相同，暨被上訴人簽訂系爭抵押權設定申請書之日
  期，與辛○○簽訂不動產抵押權設定申請書，及辛○○為久彰
  公司申請借款撥貸日，其日期是否接近，均難僅憑上開證據資
  料，即逕認兩造有以系爭抵押權擔保久彰公司與上訴人間債務
  之合意。是上訴人上開主張，亦非可採。
七綜上所述，上訴人既未能舉證證明兩造有以系爭抵押權擔保久
  彰公司與上訴人間債務之合意，從而，上訴人訴請確認上訴人
  就被上訴人所有丙○○○○，於95年8 月10日設定系爭抵押權
  之效力及於久彰公司與上訴人之債務，為無理由，不應准許。
  原審為上訴人敗訴判決，經核於法並無不合。上訴意旨指摘原
  判決不當，聲明廢棄改判，為無理由，應駁回其上訴。
八本件事證已臻明確，兩造其餘主張、陳述及所提之證據，經審
  酌後認與判決結果不生影響，爰不一一論述，附此敘明。
九據上論結，本件上訴為無理由。依民事訴訟法第449條第1項、
  第78條，判決如主文。
中    華    民    國    99    年    5    月    26     日
                    民事第十二庭
                        審判長法  官  陳駿璧
                              法  官  陳邦豪
                              法  官  李昆曄
正本係照原本作成。
如不服本判決，應於收受送達後20日內向本院提出上訴書狀，其
未表明上訴理由者，應於提出上訴後20日內向本院補提理由書狀
（均須按他造當事人之人數附繕本）上訴時應提出委任律師或具
有律師資格之人之委任狀；委任有律師資格者，另應附具律師資
格證書及釋明委任人與受任人有民事訴訟法第466條之1 第1項但
書或第2項（詳附註）所定關係之釋明文書影本。
中    華    民    國    99    年    5     月    26    日
                              書記官  莊昭樹
附註：
民事訴訟法第466條之1（第1項、第2項）：
對於第二審判決上訴，上訴人應委任律師為訴訟代理人。但上訴
人或其他法定代理人具有律師資格者，不在此限。
上訴人之配偶、三親等內之血親、二親等內之姻親，或上訴人為
法人、中央或地方機關時，其所屬專任人員具有律師資格並經法
院認為適當者，亦得為第三審訴訟代理人。

司法院資訊處製作；財團法人民間司法改革基金會備份。
